臺灣高等法院臺中分院刑事判決　　　　96年度上訴字第1135號
上　訴　人　臺灣南投地方法院檢察署檢察官
被　　　告　丁○○
選任辯護人　陳胘富律師
上列上訴人因被告殺人未遂案件，不服臺灣南投地方法院95年度
訴字第630號，中華民國96年3月15日第一審判決（起訴案號：臺
灣南投地方法院檢察署95年度偵字第3039號，95年度蒞追字第1
號），提起上訴，本院判決如下：
    主  文
原判決撤銷。
丁○○放火燒燬現供人使用之住宅，未遂，處有期徒刑壹年拾月
；緩刑伍年。寶特瓶壹支、布條壹條沒收。
    犯罪事實
一、丁○○因事業不順，照顧家庭幼子煩心，與其父關係不睦，
    心情低落而長期飲酒達十餘年，至民國92年間即因幻聽症狀
    求醫，惟仍持續使用酒精，導致幻聽及被害妄想等症狀起伏
    不定。嗣於民國95年6月18日下午9時至同日下午10時許止，
    在南投縣鹿谷鄉清水村永豐巷九號住處房間內，飲用自製米
    酒約300CC後，復因觀看電視新聞報導，感覺社會混亂，加
    以其原有之精神障礙症狀，致其辨識行為違法，及依該辨識
    而控制行為之能力顯著減低。其為發洩不滿之情緒，見住在
    同巷10號之鄰居戊○○，在自家門前與乙○○、丙○○聊天
    ，丙○○所駕車牌號碼2F-8833號自用小客車則停放在正門
    口巷道，巷道兩側分別為戊○○之住宅，及鄰居黃佳政所有
    現未供人使用之住宅，雖依其社會生活經驗，已預見汽油乃
    高度揮發易燃之物，如持裝有汽油之容器塞入布條為引線，
    點火後往上開自用小客車投擲，極可能引燃大火，燒燬自用
    小客車，所噴濺之汽油亦可能延燒車旁之上開住宅。詎其仍
    因上揭精神障礙，減低控制行為之能力，基於即使發生燒燬
    上開自用小客車及房屋之後果，亦無違其本意之不確定故意
    ，自其平時工作用之自用小貨車上取下一瓶裝有汽油之寶特
    瓶，再持車上之廢布1條，並以其所有之打火機1只（未扣案
    ）點燃布條後，往上開戊○○等人所在之處丟擲，該已著火
    裝汽油之寶特瓶先碰到上開自用小客車之左後方，致該車左
    後燈殼微被燻黑（未燒燬），而寶特瓶內之汽油火花四散後
    ，除燒及乙○○之右褲管及右手臂之手毛（毀損及傷害部分
    均未據告訴），另將戊○○住處及其對面鄰居黃佳政（案發
    時未有人居住）之房屋壁燒燻黑，上開車子底下亦有火花，
    經乙○○以手拍熄身上之火花後，幸無大礙。乙○○及丙○○見狀欲駕駛上開車子離去之際，丁○○仍連續拍打其車身
    ，同時喝叫：「下車」等語。嗣戊○○立即進入住處打電話
    報警處理，而由警當場查獲，並扣得上開丁○○所有之上開
    寶特瓶1支及布條1條。
二、案經南投縣警察局竹山分局報請臺灣南投地方法院檢察署檢
    察官偵查起訴。
    理  由
一、訊據被告丁○○固坦承於上揭時間、地點，向戊○○、乙○○及丙○○等所站立聊天之位置，丟擲盛裝汽油，以布條連
    接點燃之寶特瓶，造成上開車牌號2F-8833號自用小客車左
    後燈殼微受燻黑，並將戊○○現所居住之房屋，及對面鄰居
    黃佳政所有現未有人居住之房屋外壁燻黑等事實不諱，然否
    認有何要放火燒燬他人住宅之犯行，辯稱：當時因喝了酒，
    精神不好，不知為何丟擲汽油瓶云云。惟查：
  (一)、被告於上揭時地，因喝酒後又觀看新聞報導，覺得社會混
      亂，為發洩情緒，乃將其原放置於小貨車上供加割草機用
      之以扣案寶特瓶盛裝汽油，連接布條點火，朝戊○○等站
      立位置投擲之事實，業據被告於警訊時自白明確。該點燃
      之汽油瓶投擲後，因碰到上開自用小客車左後車身，瓶內
      汽油噴灑而出，火苗四散，造成上開自用小客車左後燈殼
      微受燻黑，乙○○之右褲管著火，右手臂上手毛遭燒及，
      另將戊○○之住宅，及巷道對面黃佳政未有人居住之房屋
      外牆燻黑之事實，則據現場目睹之證人戊○○、乙○○及
      丙○○等人在警詢，及檢察官偵查、原審審理中結證明確
      ，復有本件被告所用之寶特瓶1支及布條1條扣案，及現場
      照片六張、現場圖附卷可資佐證。
  (二)、按汽油係屬高度揮發易燃之物質，此乃眾所皆知之事實，
      被告年逾四十歲，依其正常社會生活經驗，不可能諉為不
      知。而本件戊○○等人所站立聊天之位置，除停放有丙○○所駕駛之上開自用小客車外，巷道兩旁更有住宅房屋相
      緊鄰（見現場照片及現場圖自明），如持裝有汽油之容器
      塞入布條為引線，點火後往上開自用小客車投擲，極可能
      引燃大火，燒燬自用小客車，所噴濺之汽油亦可能延燒車
      旁之上開住宅，造成房屋燒燬之結果，更為顯而易見之常
      識。乃被告竟不顧該可能發生之後果，將可能爆燃之汽油
      以布條點火後投擲往上開處所，足證被告於行為當時，已
      具有縱使發生燒燬緊鄰車旁房屋之結果，亦不違其本意之
      不確定故意。雖該等房屋終因客觀條件不具足，而未發生
      燒燬之結果，仍不能遽謂被告所為未構成上開放火燒燬他
      人房屋之犯罪。綜上所述，本件罪證明確，其犯行堪予認
      定。
二、查被告犯罪後，刑法關於緩刑（第74條）之規定，業經總統
    於94年2月2日公布修正，並自95年7月1日起施行，比較修正
    前後之規定，該修正後之規定，就緩刑之宣告得命被告為一
    定之行為負擔，顯非較修正前之規定有利，依刑法第2條第1
    項，仍應適用修正前之規定。核被告所為，係犯刑法第173
    條第3項、第1項之放火燒燬現供人使用之住宅未遂罪，及同
    法第174條第3項、第1項之放火燒燬現非供人使用之他人所
    有住宅未遂罪。其一放火行為同時觸犯上開二罪名，應依刑
    法第55條想像競合犯之規定，從較重之放火燒燬現供人使用
    住宅未遂罪處斷。又其已著手於犯罪行為之實行而不遂，為
    未遂犯，本院審酌其犯罪情節尚非重大，並按既遂犯之刑減
    輕之。被告經原審法院囑託行政院衛生署草屯療養院鑑定結
    果，綜合被告之個人生活史及病史、家屬的陳述過去史、身
    體檢查及神經學檢查、腦電波及實驗室檢查、心理測驗及精
    神狀態檢查，認為被告因事業不順，照顧家庭幼子煩心，與
    其父關係不睦，心情低落而長期飲酒達十餘年；92年間曾因
    幻聽求診大里仁愛精神科半年，症狀獲致改善，然被告仍持
    續使用酒精，導致近兩年來幻聽及被害妄想等症狀起伏不定
    ，其間亦曾有幻聽或妄想下的暴力行為。本案係被告在飲酒
    之際，受電視政治及社會新聞刺激，氣憤下朝屋外三人丟擲
    汽油寶特瓶，從被告犯案當時之反應及談話，以及之前飲酒
    及精神狀態的背景判斷，其行為時應屬精神耗弱等語，有該
    院精鑑定報告書在卷可按。本院審酌被告有精神上宿疾，於
    案發當時，確有遭受電視新聞刺激，加以酒精影響，其因精
    神障礙，致辨識行為違法，並依該辨識而控制行為之能力，
    顯然較常人減低，應依刑法第19條第2項規定減輕其刑。原
    審法院疏未調查上開不利被告之證據，徒以被告並無直接燒
    燬上開住宅之犯意，而為被告無罪之判決，自有違誤。檢察
    官上訴意旨執此指摘原判決不當，即有理由，應由本院將原
    判決撤銷改判。爰審酌被告之素行，犯罪動機、手段，所受
    刺激，所生損害非大，事後自覺行為失控，持續就醫等一切
    情狀，量處如主文第2項所示之刑示懲。又被告前未曾受有
    期徒刑以上刑之宣告，有臺灣高等法院被告前案紀錄表在卷
    可稽，其經此次偵審程序及科刑之教訓，當知所警惕而無再
    犯之虞，本院認上開所宣告之刑，以暫不執行為適當，爰併
    諭知緩刑5年，以啟自新。至扣案寶特瓶1支、布條1條，係
    被告所有且供犯本件之罪所用，業據被告供述甚明，應依刑
    法第38條第1項第2款規定宣告沒收。
三、公訴意旨另以：被告於上開時地，雖知若將上揭盛裝汽油之
    寶特瓶，點燃後擲中人身，被擲中之人極有發生焚身而致死
    亡危險之虞，卻仍執意為之，其有不確定之殺人故意甚明，
    因認被告所為另犯刑法第271條第2項、第1項之殺人未遂罪
    嫌云云。惟查：
  (一)、按刑法上之殺人罪，以行為人主觀上有戕害他人性命之決
      意，且客觀上有實施殺害之行為（包括作為及不作為），
      為其構成要件。即必須行為人在主觀上有殺害他人性命之
      意思，並有進而實施殺害行為，足致戕害他人生命之認識
      ，復在客觀上已進而實施殺害行為，以遂行其戕害他人性
      命之初發目的，實現其犯罪構成事實者，始稱相當；次按
      殺人與傷害致死之區別，視加害人有無殺意為斷，被害人
      所受之傷害程度，不能據為認定有無殺意之唯一標準，受
      傷處是否致命部位，傷痕之多寡、輕重如何，僅足供認定
      有無殺意之參考，不能為區別殺人與傷害致死之絕對標準
      （最高法院82年臺上字第5376號判決，19年上字第718號
      、20年非字第104號判例可資參照）。
  (二)、有關本案發生之經過情形，業據證人戊○○、乙○○、丙○○於原審審理時證述甚詳。證人戊○○證稱：當天被告
      丟了一次汽油彈（按即指盛裝汽油之寶特瓶，下同），伊
      不清楚汽油彈是先丟到那裡，伊與乙○○、丙○○站在車
      子旁邊，車子停在伊家大門口前面，被告把汽油彈朝車子
      方向丟過來，後來火就燒起來，車子、乙○○都被燒到，
      車子燒到左後邊，乙○○被燒到右大腿的褲子，伊家大門
      左邊牆壁有被燒到等語（見原審卷第38至43頁）。證人乙○○證稱：當天被告丟了一次汽油彈，伊不清楚汽油彈第
      一個接觸的物品，等伊回神過來，伊身上就著火了；伊身
      體著火的情形為：右小手臂及右大腿著火，右小手臂的手
      毛有被燒光，皮膚有一點發紅，右大腿沒有受傷，但牛仔
      褲有燒黑，沒有燒破；被告丟完汽油彈後，一直在原處叫
      囂，罵什麼伊不清楚，伊拍完火之後，與伊朋友要開車離
      開時，被告一直在拍打、拉車門，叫伊下來，並說幹嘛要
      走等語（見原審卷第44至48頁）。證人丙○○證稱：被告
      從家門口跑出來，往小客車方向丟汽油彈，汽油彈打到車
      燈之後火就四散；伊看到伊弟弟乙○○著火，就跑過去滅
      火，伊弟弟身上火被滅後，被告大聲叫罵，乙○○要離開
      時，被告有上去拍打車子側門玻璃等語（見原審卷第48、
      49頁）。又依戊○○、乙○○、丙○○等人之證詞，案發
      時被告與戊○○等人所站之相關位置，就如卷附現場示意
      圖（見偵卷第22頁）所示。依該現場示意圖所示，丙○○
      等人乘坐之自小客車停放在南投縣鹿谷鄉清水村永豐巷，
      兩側為證人戊○○之住宅及另一住宅，乙○○與戊○○、
      丙○○分別站在該自小客車之兩旁。
  (三)、綜觀上揭證人戊○○、乙○○、丙○○之證述、卷附現場
      示意圖及其他卷證資料可知：(1)當天被告僅丟擲一次汽油
      瓶，且係朝丙○○等人乘坐之自用小客車丟擲，該汽油瓶
      擲中自用小客車之左後車燈後，火再四散，燒及乙○○之
      右小手臂、右大腿及戊○○住宅大門左邊牆壁等處，且乙○○之右小手臂手毛有被燒光了、皮膚有一點發紅。倘被
      告真有殺人之直接故意，理當朝乙○○等人之身體丟擲，
      較能遂其意圖。(2)被告丟了一次汽油瓶之後，並未再對乙○○等人為攻擊行為，僅係大聲叫罵，另於乙○○等人乘
      坐該自小客車欲離開時，上前拍打車子，口喊「別跑啊！
      」等語，恫嚇教訓成分十足。且上開證人三人係眼見被告
      之動作，並有充分時間避開被告之言語挑釁，或攻擊行為
      ，被告亦眼見及此，而未繼續對乙○○等人為攻擊行為。
      由此益證被告主觀上並無即使乙○○等人發生死亡之結果
      ，亦不違其本意之意念。(3)被告與戊○○具有姻親關係（
      即戊○○為被告之堂嫂）；另於原審審理時，戊○○證稱
      ：伊與被告沒有恩怨、糾紛，乙○○證稱：案發前伊不認
      識被告，丙○○證稱：案發前伊與被告不曾發生糾紛，是
      以，被告與戊○○、乙○○、丙○○等人並無恩怨、糾紛
      ，依常情推斷，被告應不致有殺害戊○○等人之動機。至
      被告雖能認知汽油點火之危險性，但基於上開理由，並無
      證據足認被告具有殺害戊○○等人之確定或不確定故意。
      公訴意旨認被告涉犯殺人未遂罪，參諸前開判例及裁判要
      旨，容有未洽。
  (四)、本件被告所為，充其量僅構成犯刑法第271條第1項之傷害
      罪；而依同法第287條前段之規定，須告訴乃論，惟本件
      被害人乙○○於警訊時並未對被告提出告訴，嗣於檢察官
      偵訊及於原審審理時均明白表示：不要對被告提出傷害告
      訴（見偵卷第8頁、原審卷第48頁）。按法院得就起訴之
      犯罪事實變更檢察官所引應適用之法條者，以應諭知科刑
      或免刑之判決者為限，此觀刑事訴訟法第299條第1項及第
      3百條規定自明（最高法院93年度臺上字第6355號判決參
      照）。本案檢察官就此部分之起訴事實，係以被告涉犯刑
      法第271條第2項、第1項殺人未遂罪，即非告訴乃論之罪
      ，而乙○○既未對被告提出傷害罪告訴，依照前述最高法
      院判決之意旨，本院無從逕行變更檢察官起訴法條，對被
      告論以同法第277條第1項傷害罪或諭知公訴不受理。此部
      分既查無積極證據足證被告有殺人未遂犯行，而公訴意旨
      就此部分犯罪事實，又認與上開論罪科刑部分有想像競合
      犯裁判上一罪之關係，爰不另為無罪之諭知，附此明。
據上論斷，應依刑事訴訟法第369條第1項前段、第364條、第299
條第1項前段，刑法第2條第1項前段、第173條第3項、第1項、第
174條第3項、第1項、第25條、第19條第2項、第38條第1項第2款
，修正前刑法第74條第1款，判決如主文。
本案經檢察官甲○○到庭執行職務。
中　　華　　民　　國　　96　　年　　7 　　月　　12　　日
            刑事第六庭    審判長法  官  李　文　雄
                                法  官  張  恩  賜
                                法  官  邱  顯  祥
上列正本證明與原本無異。
如不服本判決應於收受送達後十日內向本院提出上訴書狀，其未
敘述上訴之理由者並得於提起上訴後十日內向本院補提理由書（
均須按他造當事人之人數附繕本）。
                                書記官　陳　桂　芬
中　　華　　民　　國　　96　　年　　7 　　月　　12　　日
中華民國刑法第173條：
(放火或失火燒燬現住建築物及交通工具罪)
放火燒燬現供人使用之住宅或現有人所在之建築物、礦坑、火車、電車或
其他供水、陸、空公眾運輸之舟、車、航空機者，處無期徒刑或 7 年以上
有期徒刑。
失火燒燬前項之物者，處 1 年以下有期徒刑、拘役或 500 元以下罰金。
第 1 項之未遂犯罰之。
預備犯第 1 項之罪者，處 1 年以下有期徒刑、拘役或 300 元以下罰金。
中華民國刑法第175條：
(放火燒燬住宅等以外之物罪)
放火燒燬前二條以外之他人所有物，致生公共危險者，處 1 年以上 7 年以
下有期徒刑。
放火燒燬前二條以外之自己所有物，致生公共危險者，處 3 年以下有期徒
刑。
失火燒燬前二條以外之物，致生公共危險者，處拘役或 300 元以下罰金。
